【裁判字號】    91,上易,622
【裁判日期】    920304
【裁判案由】    返還價金
【裁判全文】
臺灣高等法院民事判決  九十一年度上易字第六二二號
    上訴人即附  寶成建設股份有限公司
    帶被上訴人
    法定代理人  林大鈞
    訴訟代理人  蔡良靜律師
    被上訴人即  甲○○
    附帶上訴人
    訴訟代理人  趙平原律師
右當事人間請求返還價金事件，上訴人對於中華民國九十一年六月六日臺灣臺北地方
法院九十一年訴字第一五五四號第一審判決提起上訴，被上訴人為附帶上訴，本院判
決如左：
    主      文
原判決關於命上訴人給付部分，暨該部分訴訟費用裁判均廢棄。
右開廢棄部分，被上訴人在第一審之訴駁回。
附帶上訴人之上訴駁回。
關於上訴人上訴部分，第一、二審訴訟費用，由被上訴人負擔；關於附帶上訴人上訴
部分，第二審訴訟費用由附帶上訴人負擔。
    事      實
甲、上訴人即附帶被上訴人寶成建設股份有限公司（下稱寶成公司）方面：
一、聲明：
  (一)上訴聲明：
    1.原判決不利於上訴人部分廢棄。
    2.右廢棄部分被上訴人在第一審之訴駁回。
  (二)附帶被上訴答辯聲明：被上訴人之附帶上訴駁回。
二、陳述：
  (一)上訴部分：除與原審判決記載相同者予以引用外，補陳略稱：
    1.本件兩造已合意排除法院就有關違約金額之核減權，法院應不得依職權核減。
      原審予以酌減，顯有違契約自由原則，違約金過高之事實，應由被上訴人即債
      務人負舉證責任，被上訴人並未能證明。
    2.縱認本件法院得依職權酌減違約金，惟上訴人因解除系爭買賣契約，另將系爭
      房地及車位出售，受有七百九十萬元之損失，幾已達原系爭房地總價百分之五
      十三，絕非通案之同業利潤標準可真實反應。上訴人復因被上訴人遲延繳款及
      遲延辦理對保手續，致上訴人以系爭房屋貸款七百一十萬元設定之抵押權無法
      塗銷，造成額外之利息損失計三十一萬九千二百零四元，再參以內政部所編印
      預售買賣契約書範本中關於違約之處罰，可認行政機關概括見解，對預售房屋
      之違約金以不超過百分之二十為適當，及房地產價格自七十九年、八十年間之
      高峰期以來，迄今普遍下跌，為公知之事實，倘任許投資預售屋者恣意解約，
      亦非社會經濟健全之道，應認本件上訴人沒收之違約金二百萬元即系爭房屋（
      含車位）、土地總價額百分之十三，並未過高，原審依同業利潤標準核減違約
      金，自有不當。
  (二)附帶被上訴部分：
    本件為成屋買賣，附帶上訴人於簽立系爭買賣契約前已有充分之時間得以檢視買
    賣標的物，始決意購買，且契約內所載皆為通行之交易條款，並無有不利於附帶
    上訴人規定或違反誠信、平等互惠原則可言。又系爭買賣契約第十一條規定「本
    項罰金及損害賠償金之預定總額，雙方互不得主張過高或過低而要求增減或訴請
    法院判決酌增或酌減」，並非僅針對附帶上訴人一方為約束，附帶被上訴人亦同
    受約束，自無違反平等互惠及誠信原則。不論本件有無公平交易委會就預售屋銷
    售所為導正原則之適用，附帶上訴人僅謂系爭買賣契約所謂合理審閱期間是否達
    於五日或七日，並不明確，即謂附帶被上訴人有欺罔不解法規附帶上訴人，而未
    能釋明本件有如何之未經合理審閱，復未能證明有何顯失公平，顯誤解「審閱期
    間」之規範意義。
三、證據：除援用原審提出者外，補提：車位價款表、上訴人公司函、合作金庫銀行
    仁愛分行函等影本各乙份、土地與建物買賣合約書影本二份等為證。
乙、被上訴人即附帶上訴人甲○○方面：
一、聲明：
  (一)答辯聲明：上訴駁回。
  (二)附帶上訴聲明：
    1.第一審判決不利於附帶上訴人之部分廢棄。
    2.右廢棄部份，附帶被上訴人應再給付附帶上訴人新台幣（下同）五十萬元及自
      民國九十一年一月十二日起至清償日止，按年息百分之五計算之利息。
二、陳述：
  (一)答辯部分：除與原判決記載相同者予以引用外，補陳略以：
    財政部核定之同業利潤標準，係依據各業抽樣調查，並徵詢各同業公會之意見而
    核定，客觀上應屬可採，自得作為衡量違約金是否過高之參考指標，至於系爭房
    屋於契約解除後另行出賣所減少之買賣價額，因其既非上訴人於系爭買賣契約解
    除當時所受損害或失利益，即非法院依職權核減違約金所應審酌之項目。
  (二)附帶上訴部分：
    系爭買賣契約為定型化契約，依內政部規定，出買人交應將契約書交由買方攜回
    經五日（公平交易委員會認為七日）審閱期間以為研議後，始為符合公平合理原
    則。然系爭買賣契約第一頁僅約定：「本買賣合約業由甲方攜回並經合理審閱期
    間研議... 」，其合理審閱期間是否達於五日或七日，並不明確，上訴人顯以其
    序甚鉅，使伊在非自由意思下給付，均事關公益，除違反平等互惠原則外，亦違
    反誠信原則，對伊顯失公平，系爭買賣契約顯然無效，爰依法請求回復原狀。
三、證據：援用第一審所為立證方法。
    理      由
甲、程序方面：
一、上訴人寶成公司之法定代理人已於九十一年六月十四日變更為林大鈞，有該公司
    變更登記表影本乙份附卷可參，並經其聲明承受訴訟，核無不合，先予敘明。
乙、上訴人寶成公司上訴部分：
一、本件被上訴人起訴主張：兩造於八十九年六月二十九日訂立土地與建物買賣合約
    書（下稱系爭買賣契約），由伊向上訴人買受坐落台北市○○路○段四七號房屋
    （含編號六六號車位）及持分土地（即「寶成皇家學院」一樓，下稱系爭房屋）
    ，約定總價一千五百萬元，已依約給付二百萬元。伊購買目的，係欲作為商店，
    詎上訴人竟於面臨馬路之四週加設不鏽鋼圍籬及鐵鍊，復將分離式冷氣機設於店
    門口拉門下方，影響觀瞻，且妨害營商。伊迭與上訴人協議未果，故於上訴人未
    為對待給付，解決上開瑕疵前，拒絕餘款之給付，上訴人竟以伊未再繳納價金為
    由，於九十年十月九日解除系爭買賣契約，並沒收已繳之價金。惟按契約解除後
    ，當事人互負回復原狀之義務，爰請求上訴人應將已收價金二百萬元加計利息返
    還予伊，縱認伊不得同時履行抗辯拒繳價款，上訴人主張之違約金達二百萬元顯
    屬過高等語。
二、上訴人則以：被上訴人並未依約辦理對保相關手續，亦未繳交用印款，經催告未
    獲置理，遂於九十年十月九日以存證信函解除系爭買賣契約，並依約沒收被上訴
    人已繳價金二百萬元。而系爭房屋週遭空間加設不鏽鋼圍籬及鐵鍊等設施，乃該
    社區管理委員會因應社區安全考量，加設矮柱並以鍊子相連，象徵性防止汽機車
    闖入，且系爭房屋為成屋，分離式冷氣機早設於該處，上訴人如有意見，大可將
    其拆除。又系爭契約已明定排除債務人不得就違約金主張過高或過低，兩造顯已
    合意排除法院就有關違約金額之核減權，況伊於解除系爭買賣契約後，系爭房屋
    及車位於出售予他人時，計受有達七百九十萬元之價差損失，縱認法院得酌減違
    約金，伊所受損失幾已達系爭房屋總價百分之五十三，依同業利率標準實無法反
    應損失，亦不應再予核減等語，資為抗辯（原審判命上訴人應給付被上訴人五十
    萬元及法定遲延利息，駁回被上訴人其餘請求，兩造各就其敗訴部分提起上訴及
    附帶上訴）。
三、查被上訴人主張兩造於八十九年六月二十九日訂立系爭買賣契約，由伊買受系爭
    房屋，約定總價一千五百萬元，並已給付二百萬元，嗣上訴人以伊未再繳納價金
    為由，發函解除系爭買賣契約，並沒收已繳之價金等情，為上訴人所不爭執，復
    有系爭買賣契約（見原審卷第二七至三十頁）、存證信函及回執（見原審第十八
    至二十四頁）等附卷可參，堪信被上訴人此部分主張為真正。
四、被上訴人復主張購買系爭房屋目的，係欲作為商店，詎上訴人竟於面臨馬路之四
    週加設不鏽鋼圍籬及鐵鍊，復將分離式冷氣機設於店門口拉門下方，影響觀瞻，
    且妨害營商，伊迭與上訴人協議未果，故於上訴人未為對待給付，解決上開瑕疵
    前，拒絕餘款之給付，上訴人竟以伊未再繳納價金為由解除系爭買賣契約，並沒
    收已繳之價金，爰請求上訴人應將已收價金二百萬元加計利息返還予伊，縱認伊
    不得主張同時履行抗辯，亦應酌減違約金等語，惟為上訴人所否認，並以前詞置
    辯。是本件所應審究者，核為：(一)上訴人解除系爭買賣契約是否有理由？(二)就本
    件違約金，法院得否依職權核減？(三)違約金之金額是否過高？
五、就上訴人解除系爭契約是否有理由部分，經查：
  (一)系爭房屋為大樓之一樓，屋旁部分空地為法定開放空間，部分空地則緊鄰馬路，
    屋前地面設置不銹鋼ㄇ字型矮柱，各矮柱彼此間以鐵鍊相連，此有照片及照片影
    本在卷可憑（見原審卷第三九、四十頁及附於原審卷證物袋內），觀諸該矮柱之
    用者，其設置非固定不可拆卸，要無被上訴人所稱影響觀瞻或妨害營商之情形。
    又分離式冷氣機雖設於系爭房屋店門口拉門下方（見原審卷第三九頁），惟如被
    上訴人自行或雇工施作搬移，即無妨礙出入之問題，尚難遽認系爭房屋有被上訴
    人所指影響營商之瑕疵存在。
  (二)系爭房屋既無被上訴人所稱瑕疵存在，被上訴人以此為由，主張價金給付之同時
    履行抗辯，自屬無據。則依系爭買賣契約書第十一條約定：「本約簽訂後，倘甲
    方（即被上訴人）不買或不按約定期間付款時，甲方願將已繳價款全部無條件由
    乙方（即上訴人）沒收，抵作違約金，乙方並即得解除本約：：」之約定，上訴
    人既於九十年六月二十二日、同年八月二十二日發存證信函催告被上訴人履約（
    見原審卷第十八頁至二一頁）未果，則上訴人於九十年十月九日以存證信函解除
    系爭買賣契約，經被上訴人於九十年十月十一日收受（見原審卷第二二至二四頁
    ），於法即無不合，足認系爭買賣契約業經上訴人合法解除。
六、法院得否依職權核減本件違約金及數額部分，經查：
  (一)上訴人辯稱系爭買賣契約已明定債務人不得主張違約金過高或過低，兩造已合意
    排除法院就有關違約金額之核減權，法院即不應再予核減云云。惟按當事人得約
    定債務人不履行債務時，應支付違約金；又約定之違約金過高者，法院得減至相
    當之數額，民法第二百五十條第一項、第二百五十二條分別定有明文。考其立法
    意旨，乃因基於契約自由原則，違約金雖許當事人自由約定，惟違約金約定之金
    額如屬過高，對債務人無寧為變相盤剝，不應無救濟管道，始為契約社會化之具
    體實現。故如契約當事人約定違約金有過高情事，法院即得依職權核減至相當之
    數額，要不受契約當事人約定排除法院核減權之限制，是上訴人上開抗辯，即無
    可取。
  (二)按衡量違約金是否相當，須依一般客觀事實、社會經濟狀況及當事人所受損害等
    情形，以為酌定標準；而債務已為一部履行者，亦得比照債權人所受利益減少其
    數額；又約定之違約金是否過高，應就債務人若能如期履行債務時，債權人可得
    享受之一切利益為衡量之標準（最高法院四十九年台上字第八０七號判例、五十
    一年度台上字第一九號判例參照）。再按民法第二百五十二條既明定於民法債編
    總則，依照體系解釋之法律解釋方法，在判斷違約金是否過高時，除應審酌契約
    當事人之締約地位、一般客觀事實、社會經濟狀況及當事人所受損害情形外，亦
    不能將契約自由原則棄之不顧，過度干預契約當事人私經濟生活之安排，以致影
    響當事人於締約當時之風險損益評估。而財政部核定之營利事業各業所得額標準
    及同業利潤標準，固係依據各業抽樣調查，並徵詢各同業公會之意見而核定，得
    作為違約金是否過高之參考指標之一，惟該同業利潤標準尚非為唯一審酌依據，
    如債權人所受損害遠高於上開同業利潤標準，而其主張之違約金數額，尚非債務
    人於締約時所不能評估或承受該風險者，即無不許之理。
  (三)查上訴人因解除系爭買賣契約，另將系爭房地及車位出售，受有七百九十萬元之
    損失，業據其提出轉賣之買賣契約書、銷售服務費請款資料、客戶分期查詢資料
    等為據（見原審卷第四八至六三頁），幾已達原系爭房地總價百分之五十三，乃
    兩造所不爭。是審酌財政部核定之八十九年度之同業利潤標準中，房屋建築營造
    業之淨利率為百分之十，此有不動產經營業同業利潤標準表節錄本在卷可稽，而
    本件系爭房屋買賣總額為一千五百萬元，併參酌前述上訴人因被上訴人履約所受
    之利益預期、社會經濟情況及當事人所受損害，及上訴人本件沒收之違約金二百
    萬元，占系爭房屋（含車位）、土地總價額百分之十三，核非被上訴人於締約時
    無法承受之風險等情，應認上訴人沒收之違約金數額尚非過高，原審依同業利潤
    標準核減違約金，自有不當。
七、綜上所述，上訴人所辯為可採，被上訴人主張為無足取。從而，被上訴人本於民
    法第二百五十九條主張上訴人應回復原狀，返還伊二百萬元及法定遲延利息，為
    無理由，應予駁回。原審判命上訴人給付五十萬元及自九十一年一月十二日（即
    調解聲請狀繕本送達翌日）起至清償日止，按年息百分之五計算之利息，尚有未
    洽，上訴意旨指摘原判決此部分不當，求予廢棄改判，為有理由，爰予以廢棄改
    判如主文第二項所示。
丙、被上訴人附帶上訴部分：
一、被上訴人提起附帶上訴復追加主張：系爭買賣契約第一頁僅約定：「並經合理審
    閱期間研議... 」，其合理審閱期間是否達於五日或七日，並不明確，附帶被上
    訴人顯以居於優勢地位欺罔伊，並以顯有不利之條文，致伊簽約，影響交易市場
    之秩序甚鉅，使伊在非自由意思下給付，均事關公益，違反平等互惠及誠信原則
    ，對伊顯失公平，系爭買賣契約顯然無效，爰依法請求回復原狀等語。
二、上訴人即附帶被上訴人則以：本件係成屋買賣，附帶上訴人於簽約前已有充分之
    時間得以檢視買賣標的物，且契約內所載皆為通行之交易條款，並無有不利於附
    帶上訴人規定或違反誠信、平等互惠原則可言。又系爭買賣契約第十一條規定，
    並非僅針對附帶上訴人一方為約束，附帶被上訴人亦同受約束，自無違反平等互
    惠及誠信原則。附帶上訴人僅謂系爭買賣契約所謂合理審閱期間是否達於五日或
    七日，並不明確，即謂伊欺罔，顯誤解「審閱期間」之規範意義等語置辯。
三、查系爭買賣契約第十一條係約定：「本約簽訂後，倘甲方（即附帶上訴人）不買
    或不按約定期間付款時，甲方願將已繳價款全部無條件由乙方（即附帶被上訴人
    ）沒收，抵作違約金，乙方並即得解除本約。如乙方不賣或不照契約履行應盡義
    務時，亦應將所收價款加倍還予甲方，本約方得解除，各無異議。本項罰金及損
    害賠償金之預定總額，雙方互不得主張過高或過低而要求增減或訴請法院判決酌
    增或酌減」，核其內容並非針對附帶上訴人一方之約束，復觀諸系爭買賣契約其
    餘條款，所載亦屬通行之交易條款，尚難謂有何對附帶上訴人顯失公平或或有何
    違反平等互惠及誠信原則可言。又附帶上訴人雖主張系爭買賣契約僅於第一頁約
    定：「並經合理審閱期間研議... 」，其合理審閱期間是否達於五日或七日不明
    確，顯失公平云云，惟其未能釋明其究有如何未經其合理審閱致顯失公平或受欺
    罔之情形，且系爭買賣契約各項條款對其並無顯有不利情事，已如前述，參以本
    件為成屋買賣，乃兩造所不爭，自難認附帶被上訴人有何居優勢地位欺罔、致附
    帶上訴人簽約，影響交易市場秩序可言，亦難謂附帶上訴人係在非自由意思下為
    價金給付，核系爭買賣契約要無違反消費者保護法及民法第一百一十三條情事，
    附帶上訴人主張系爭契約無效云云，殊不足採。
四、從而，被上訴人附帶上訴請求上訴人應回復原狀，再返還一百五十萬元及加計法
    定遲延利息云云，洵屬無據，附帶上訴意旨指摘原判決不當，求予廢棄改判，為
    無理由，應駁回其附帶上訴。
丁、本案事證已臻明確，兩造其餘主張攻擊防禦方法及所為立證方式，核與判決結果
    不生影響，爰不逐一論述，附此敘明。
據上論結，本件上訴為有理由，附帶上訴為無理由，依民事訴訟法第四百五十條第四
百四十九條第一項、第七十八條，判決如主文。
中      華      民      國    九十二    年      三      月      四      日
                                民事第六庭
                                    審判長法  官  蔡    燉
                                          法  官  楊  絮  雲
                                          法  官  黃  莉  雲
右正本係照原本作成。
上訴人不得上訴。
被上訴人及附帶上訴人如不服本判決，應於收受送達後二十日內向本院提出上訴書狀
，其未表明上訴理由者，應於提出上訴後二十日內向本院補提理由書狀（均須按他造
當事人之人數附繕本）上訴時應提出委任律師或具有律師資格之人之委任狀；委任有
律師資格者，另應附具律師資格證書及釋明委任人與受任人有民事訴訟法第四百六十
六條之一第一項但書或第二項（詳附註）所定關係之釋明文書影本。
中      華      民      國    九十二    年      三      月      四      日
                                          書記官  秦  仲  芳
附註：
民事訴訟法第四百六十六條之一（第一項、第二項）：
對於第二審判決上訴，上訴人應委任律師為訴訟代理人。但上訴人或其他法定代理人
具有律師資格者，不在此限。
上訴人之配偶、三親等內之血親、二親等內之姻親，或上訴人為法人、中央或地方機
關時，其所屬專任人員具有律師資格並經法院認為適當者，亦得為第三審訴訟代理人
。


司法院資訊處製作；財團法人民間司法改革基金會備份。
